【裁判字號】    96,上易,913
【裁判日期】    970123
【裁判案由】    詐欺
【裁判全文】
臺灣高等法院高雄分院刑事判決         96年度上易字第913號
上  訴  人  臺灣高雄地方法院檢察署檢察官
被      告  丙○○
上列上訴人因被告詐欺案件，不服臺灣高雄地方法院95年度易字
第1416號中華民國96年8 月21日第一審判決（起訴案號：臺灣高
雄地方法院檢察署94年度偵字第24278 號），提起上訴，本院判
決如下：
    主  文
上訴駁回。
    理  由
一、本案經本院審理結果，認第一審判決對被告丙○○為無罪之
    諭知，核無不當，應予維持，並引用第一審判決書記載之證
    據及理由（如附件）。
二、檢察官上訴意旨以：被告固否認向中國國際商業銀行（已更
    名為兆豐國際商業銀行）申辦ZOO —MALL聯名信用卡使用，
    然證人即親自受理信用卡申辦業務之陳駿棋於審理中親自到
    庭證稱：當時確為其於92年3 月上旬間親自受理申辦，申請
    人並在其面前簽名，且有核對身分證上之相片與申請人無誤
    後才受理，申請人並有另行提出復華銀行信用卡供影印附卷
    作為信用記錄資料，且當時並無印象有何不尋常之處，其受
    理件數甚多等語。再上開信用卡申請書所附貼之申請人身分
    證影本為被告於91年4 月24日甫換領取得，距申辦信用卡當
    時並未超過一年，衡情與被告92年3 月之容貌當相差無幾，
    是證人比對才會相符，顯見被告於證人陳駿棋受理上開信用
    卡申辦之當時確有出現於現場。況申辦上開信用卡所附之復
    華銀行信用卡又係被告個人所保管之金融物品，並非辦理戶
    籍登記、申報所得稅或工作上須提出於工作機關之物品，被
    告之前夫乙○○自難謂另有任何藉口可向被告訛詐取得，是
    復華銀行之信用卡自係被告自行取交證人陳駿棋作為信用資
    力之用。而證人陳駿棋經手之信用卡申辦業務既多，且到庭
    時間距受理申辦當時亦有4 年有餘，而受理當時也無發生審
    核未過或其他異常之印象情況，則證人陳駿棋自無可能對被
    告之面貌再有清晰之記憶，是自不得以此作為認定被告未曾
    親自參與向證人陳駿棋申辦信用卡之有利被告事實之依據。
    是被告既有夥同前夫乙○○虛偽申辦信用卡以從中刷卡圖利
    之行為，則被告辯稱不知乙○○有此行為即屬虛假而不足採
    信。益徵乙○○持以向中國商銀申辦信用卡所附之所得稅扣
    繳憑單、服務識別證、中國商銀存摺、提款卡、財政部高雄
    市國稅局財產歸屬資料清單等資料也均是被告自願提供交付
    。被告既有同意乙○○行使關於其個人之財產資力、工作資
    料等文件，顯然被告至少也有縱使乙○○再行持向銀行詐辦
    貸款亦不違背其本意之犯意，豈得為被告並無幫助詐欺之犯
    意。原審判決誤予採信被告所辯遭乙○○詐取個人資料之辯
    解，而認定被告無罪，其判決違誤等語。
三、惟查，公訴人上訴意旨所指各情，均經被告於原審據以答辯
    ，亦經原審審酌後並於原判決理由內詳細論駁，證人即受理
    申辦系爭中國商銀信用卡之陳駿棋於原審係證稱：當時確為
    其於92年3 月上旬間親自受理申辦，申請人並在其面前簽名
    ，且有核對身分證上之相片與申請人無誤後才受理，申請人
    並有另行提出復華銀行信用卡供影印附卷作為信用記錄資料
    ，且當時並無印象有何不尋常之處，其受理件數甚多，「沒
    有印象看過被告」等語（見原審二卷第55-57 頁），於本案
    中並無證據足資證明被告當時有向中國商銀申辦信用卡，是
    公訴人所指申辦人提出之身分證上所附照片與本人實際差異
    無幾，應係被告與乙○○一同前往申辦等語，尚屬臆測，益
    徵被告所辯本件係乙○○持被告之證件，或與他人一起冒名
    申辦信用卡一事，係屬真實有據。檢察官上訴並未提出具體
    積極的證據，以供本院調查證明被告與乙○○有不法或共犯
    行為。檢察官上訴意旨認為證人陳駿棋已經於原審指出被告
    係當時向其申辦信用卡之人，而據此主張被告有與乙○○具
    有犯意聯絡的指訴，即有誤解。被告與乙○○曾為夫妻關係
    ，則乙○○得以取得被告之個人資料，亦非不可能。檢察官
    上訴意旨以被告在原審所言，乃屬事後自圓其說，飾卸之詞
    ，即認被告之辯解不可採，並不足取。
四、綜上所述，檢察官之上訴為無理由，應予駁回。
據上論斷，應依刑事訴訟法第368 條、第373 條，判決如主文。
本案經檢察官姜麗儒到庭執行職務。
中    華    民    國    97    年    1     月    23    日
                  刑事第八庭    審判長法  官  李炫德
                                      法  官  李政庭
                                      法  官  簡志瑩
以上正本證明與原本無異。
不得上訴。
中    華    民    國    97    年    1     月    23    日
                                      書記官  白  蘭
附件：
臺灣高雄地方法院刑事判決              95年度易字第1416號
聲  請  人  臺灣高雄地方法院檢察署檢察官
被      告  丙○○（原名孫淑敏）
上列被告因詐欺案件，經檢察官聲請簡易判決處刑（94年度偵字
第24278 號），本院認不應以簡易判決處刑，乃改依通常程序判
決如下：
    主    文
丙○○無罪。
    理    由
壹、程序部分：
一、按被告以外之人於審判外之陳述，雖不符前4 條之規定，而
    經當事人於審判程序同意作為證據，法院審酌該言詞陳述或
    書面陳述作成時之情況，認為適當者，亦得為證據，刑事訴
    訟法第159 條之5 定有明文。查關於告訴代理人甲○○、丁○○之警詢證述、系爭信用卡、金融卡、現金卡、貸款申請
    資料、欠款資料等屬於審判外陳述之傳聞證據，檢察官、被
    告丙○○於審判程序均同意作為證據，且經本院審酌上開筆
    錄之作成，均係出於自由意志所為陳述，無不當取供之情形
    ；前開申請資料、欠款資料分別係中國商銀、中信銀行自檔
    案資料調取所得或依一般商業習慣所製作，應無作假可能，
    故以之作為證據皆屬適當，是依上開規定，認得作為本案證
    據。
二、按被告以外之人於審判外之陳述，雖不符前4 條之規定，而
    經當事人於審判程序同意作為證據，法院審酌該言詞陳述或
    書面陳述作成時之情況，認為適當者，亦得為證據；當事人
    、代理人或辯護人於法院調查證據時，知有第159 條第1 項
    不得為證據之情形，而未於言詞辯論終結前聲明異議者，視
    為有前項之同意，刑事訴訟法第159 條之5 定有明文。查檢
    察官、被告於本院言詞辯論終結前，就本判決所引，除前述
    一以外之各項屬於審判外陳述之證據，知有第159 條第1 項
    不得為證據之情形，均未聲明異議，且本院審酌該證據作成
    情況均無不適當之情形，是依上開規定，認得作為本案證據
    。
貳、實體部分：
一、聲請簡易判決處刑意旨略以：被告為具備相當社會經驗之人
    ，其可預見提供身分證、個人稅籍相關資料、金融帳戶存摺
    及提款卡給予他人使用，足以幫助詐騙犯罪，並掩飾、隱匿
    因詐欺所得財物，仍基於幫助他人犯罪之不確定概括故意，
    連續為下列行為：
  (一)於不詳時、地，提供國民身分證（民國91年4 月24日換發）
    、所得稅扣繳憑單、服務識別證、中國國際商業銀行帳號：
    000000000000號帳戶（下稱系爭中國商銀帳戶）存摺、提款
    卡、財政部高雄市國稅局財產歸屬資料清單各1 份予乙○○
    （通緝中）。而乙○○明知已無清償能力，仍於92年3 月10
    日12時許，持上開資料向中國商銀申辦卡號：0000000000
    000000號之信用卡（下稱系爭中國商銀信用卡）及卡號：00
    00000000000000號之金融卡（下稱系爭中國商銀金融卡），
    並於申辦成功後之92年3 月17日至10月20日間，使用上開中
    國商銀信用卡至特約商店陸續刷卡消費新台幣（下同）164,
    658 元。
  (二)被告又承前開犯意，於不詳時、地，提供上開國民身分證予
    乙○○，使之於92年4 月28日12時許，持向中國信託商業銀
    行申辦卡號：000000000000號之現金卡（下稱系爭中信銀行
    現金卡），待核卡後，使用上開現金卡提領125,530元。
  (三)被告與乙○○嗣於93年1 月8 日離婚，被告並於93年1 月14
    日換發國民身分證；惟仍承前開犯意，再於不詳時、地，提
    供本次換發後之國民身分證予乙○○，使乙○○於93年7 月
    6 日、同年10月間分別持之向中信銀行申辦「分期靈活金」
    78,000元及「簡易通信貸款」450,000 元，並約定將上開貸
    得450,000 元匯入系爭中國商銀帳戶內（中信銀行於93年10
    月22日12時36分將445,970 元匯入），經乙○○於93年10月
    28日，於中國商銀三多分行自動櫃員機提領完畢。嗣前揭信
    用卡、現金卡、貸款皆未能如期清償，經前述銀行催繳，始
    知上情，因認被告涉犯刑法第56條、第30條第1 項、第339
    條第1 項之連續幫助詐欺罪嫌云云。
二、按犯罪事實應依證據認定之，無證據不得認定犯罪事實；又
    不能證明被告犯罪者，應諭知無罪之判決，刑事訴訟法第15
    4 條第2 項、301 條第1 項分別定有明文。次按認定不利於
    被告之事實，須依積極證據，苟積極證據不足為不利於被告
    事實之認定時，即應為有利於被告之認定，更不必有何有利
    之證據，最高法院30年上字第816 號判例參照。
三、公訴人認被告涉有上開罪嫌，無非係以告訴代理人甲○○、
    丁○○之指訴；據以申辦系爭信用卡、金融卡、現金卡、貸
    款之申請書、所得稅扣繳憑單、財政部高雄市國稅局財產歸
    屬資料清單（下稱財產歸屬資料），被告身分證、工作識別
    證、相關欠費清單；及被告將專屬性極高之身分證件、存摺
    、財產資料提供予乙○○，顯可預見乙○○持以作為金融犯
    罪使用，並不違反被告本意，為其論據。訊據被告堅詞否認
    有何幫助詐欺犯行，辯稱：系爭中國商銀帳戶不是我開立的
    ，對於乙○○假冒我名義去申辦信用卡、金融卡、現金卡、
    貸款，事先均不知情，也沒有提供任何資料給他；相關資料
    可能是乙○○編撰理由向我及同事騙得，因為我和他在同一
    單位工作，他和單位同事又很熟等語。則本案爭點即在於：
    前開申辦證件、資料是否係被告明知乙○○欲以其名義辦理
    ，或可預見上情並不違反其本意，而仍提供？經查：
  (一)申辦系爭中國商銀信用卡，係檢附被告身分證影本、91年度
    所得稅扣繳憑單辦理；系爭中國商銀金融卡，則檢附被告身
    分證影本、工作識別證影本、92年度所得稅扣繳憑單、財產
    歸屬資料；又申辦系爭中信銀行現金卡時，僅檢附被告身分
    證影本；申辦「分期靈活金」則傳真申請書，未檢附任何文
    件；而申辦「簡易通信貸款」係檢附身分證影本及系爭中國
    商銀帳戶存摺影本等情，有中信銀行95年11月16日陳報狀1
    紙，及前述資料在卷足憑（見警卷第35、37、39至41頁、院
    (二)卷第34、36、38頁）。
  (二)而被告與前開現金卡、貸款之實際申辦人乙○○前係夫妻關
    係，2 人均服務於高雄市政府交通局停車管理大隊擔任路邊
    管理員，共同育有一子紀皓中，於85、86年間即分居，迨至
    93 年1月8 日辦理離婚，然離婚前均合併申報所得稅，並由
    乙○○辦理等情，業經被告供述明確，並有全戶戶籍資料查
    詢結果、身心障礙手冊可佐（見警卷第7 、84、86頁）。則
    由兩人間具有前述夫妻、同事關係，並共同申報所得稅之情
    節以觀，乙○○在被告不知情狀況下，取得被告之身分證、
    工作識別證影本及所得稅扣繳憑單、存摺、財產歸屬資料等
    文件，再據以辦理上述信用卡、金融卡、現金卡、貸款，實
    屬易事。至於乙○○在與被告離婚後，仍有取得被告身分證
    影本之情事，已據被告解釋稱：係乙○○以「為紀皓中遷戶
    籍」（即93年4 月20日將紀皓中戶籍自被告戶籍地遷至乙○○戶籍地，有全戶戶籍資料查詢結果、身心障礙手冊可佐，
    見警卷第84頁、院(一)卷第8 頁反面）為由索取該身分證，其
    因誤信始交付等語；雖遷移戶籍實際上不以提出被告身分證
    為要件，然被告並非以此為業或熟知相關業務流程之人，加
    以其與乙○○間匪淺之關係，及乙○○所持「將兒子紀皓中
    戶口遷至自己戶籍中」之理由，因而導致被告基於一定信賴
    關係及親情因素，誤將自己身分證交付予乙○○，亦屬合乎
    常情之舉措；是其所辯尚非不可採信。從而，單憑乙○○持
    有上述被告名義之證件資料，並不足以認定被告有明知或可
    預見乙○○會持以申辦系爭信用卡、金融卡、現金卡、貸款
    使用或供作金融犯罪之用，而仍提供之情事。
  (三)乙○○於93年10月間申辦「簡易通信貸款」時，雖有提出被
    告名義之系爭中國商銀帳戶存摺影本；然觀諸該帳戶之消費
    明細（見院(二)卷第26、27頁），分別於93年5 月24、25日、
    同年9 月14日、22日，曾有於國外提款之紀錄，而前開國外
    提款交易時間，核與乙○○入出境紀錄均相符（93年5 月22
    至25日、同年9 月12至14日、同年9 月18至22日，見警卷第
    93、94頁），反觀上訴人則無出境紀錄；另由貸款於93年10
    月22日核撥至該帳戶後，隨即於同日至28日間經乙○○提領
    完畢（有該帳戶存款資料明細表1 份、乙○○於ATM 提款之
    監視翻拍畫面12張可憑，見警卷第9 至20頁、院(二)卷第27頁
    ）等情以觀，可見該帳戶至遲於93年5 間起，即全由乙○○
    支配、使用，堪予認定；是該帳戶並非93年10月間乙○○欲
    申辦「簡易通信貸款」時，始由被告提供予乙○○，至為明
    確。因此，縱然有乙○○提出該被告名義帳戶存摺以申辦「
    簡易通信貸款」之事實，亦不足以認定被告係明知或可預見
    乙○○將持以申辦該貸款之際，仍故意提供之情事。
  (四)92年3 月、4 月間申辦之系爭中國商銀信用卡、中信銀行現
    金卡申請書上填載之帳單寄送地址，均為高雄市○○○路33
    1 號（即11號公園停車場），係乙○○當時之工作兼居住地
    點，而與被告住所（高雄市○○路171 號6 樓之1） 、工作
    處所（高雄市○○○路25號3 樓）地址皆不同；其上所載之
    電話0000000000、0000000000，則分屬乙○○女友黃婉婷、
    案外人徐麗玲所有，皆非被告所持用之0000000000號門號，
    業據被告供述明確，並有該信用卡、現金卡申請書、92年3
    月3 日乙○○自行申辦公務員國民旅遊卡所填載之申請書各
    1 份、通訊調閱查詢單3 張在卷可稽（見警卷第1 至4 、54
    、60、62、63、66頁）；而93年8 月、10月間申辦之系爭中
    國商銀金融卡、「簡易通信貸款」之帳單寄送、聯絡地址，
    皆為高雄市○○○路130 號（即凱旋醫院地下停車場），係
    乙○○當時之工作地點，而與被告住所、工作地址均不同；
    其上所載之電話0000000000、0000000000，亦非被告持用之
    門號，已據被告供述明確，並有該金融卡、貸款申請書各1
    份、通訊調閱查詢單3 張在卷可參（見警卷第4 、50、60、
    63、64、65頁）。然依上開申請書填載狀況，顯然與名義人
    自行申辦、或授權他人申辦後使用之情形皆有重大歧異；蓋
    被告縱使是在提供自己名義供乙○○申辦後使用之情形下，
    亦有監控消費、借款、繳款狀況之需求，實無提供名義卻故
    意不填載自己真實聯絡方式，致無法收受帳單、通知之可能
    ；由此可見，被告辯稱係遭乙○○冒用證件資料申辦上開信
    用卡、金融卡、現金卡、貸款，其事先不知情，更未因此提
    供相關證件等語，即屬可採。另由證人即乙○○女友黃婉婷
    稱：我知道乙○○持被告證件冒名申辦信用卡一事，是乙○○告訴我的等語（見警卷第25頁）；與證人即受理申辦系爭
    中國商銀信用卡之陳駿棋稱：沒有印象看過被告等語（見院
    (二)卷第頁），益徵被告上開所辯，係屬真實。
  (五)況且乙○○自警詢迄今未曾到場證述相關情事，卷內復無任
    何證據足認被告有明知或可預見乙○○會持以申辦系爭信用
    卡、金融卡、現金卡、貸款使用或供作金融犯罪之用，卻仍
    交付證件資料之情形；自無從僅憑臆測即認定上情，而排除
    乙○○未經同意取得、使用被告證件資料之可能。至於告訴
    代理人甲○○、丁○○之指訴，僅能證明該被告名義信用卡
    、金融卡、現金卡、貸款之累積欠款金額，及被告有向銀行
    申告遭冒名申辦之事實，並無以佐證被告確有本案犯行；另
    檢察官雖以被告之身分證若係乙○○所騙得，不可能再歸還
    被告，推論被告辯解不可採云云；然被告與乙○○並非陌生
    人，若乙○○藉口為子辦理遷移戶籍需要取得被告身分證後
    ，大可於數日後以辦畢為由返還，亦無不合常情之處，是檢
    察官上開推論，即難認屬有據。
四、綜上所述，本案並無證據證明被告有明知乙○○欲以其名義
    辦理信用卡、金融卡、現金卡、貸款，或可預見上情並不違
    反其本意，而仍提供自己證件資料之情事，自無從成立連續
    幫助詐欺取財犯行；又既不能證明其犯罪，即應為被告無罪
    之諭知。
據上論斷，應依刑事訴訟法第452 條、第301 條第1 項，判決如
主文。
本案經檢察官劉俊良到庭執行職務。
中    華    民    國    96    年    8     月    21    日
                  鳳山刑事第二庭  審判長法  官  黃建榮
                                        法  官  譚德周
                                        法  官  洪珮婷
以上正本證明與原本無異。
如不服本判決應於收受本判決後10日內向本院提出上訴書狀，並
應敘述具體理由，如未敘述上訴理由者，應於上訴期間屆滿後20
日內補提理由書狀於本院（均須按他造當事人之人數附繕本）「
切勿逕送上級法院」。
中    華    民    國    96    年    8     月    21    日
                                        書記官  賴朱梅


司法院資訊處製作；財團法人民間司法改革基金會備份。
